臺灣高等法院臺中分院刑事判決
111年度金上訴字第970號

上  訴  人  臺灣臺中地方檢察署檢察官
被      告  吳羚瑄


上列上訴人因被告違反洗錢防制法案件，不服臺灣臺中地方法院
110年度金訴字第811號中華民國111年1月26日第一審判決（聲請
簡易判決處刑案號：臺灣臺中地方檢察署110年度偵字第23263、
23626、24190號），提起上訴，本院判決如下：
    主  文
上訴駁回。
    理  由
一、聲請簡易判決處刑意旨略以：被告吳羚瑄能預見將自己或他
    人之金融帳戶提供予他人使用，可能遭用於詐欺取財等財產
    上犯罪，且取得他人存摺、金融卡之目的，在於收取贓物及
    掩飾正犯身分，以逃避檢警之查緝，竟仍基於幫助詐欺取財
    、幫助洗錢之不確定故意，依通訊軟體Line暱稱「雅」之詐
    欺集團成員指示，於民國110年4月8日21時42分許，在臺中
    市○○區○○路000號1樓統一便利超商豐梅門市，以店到店寄送
    方式，將其所申設之中華郵政股份有限公司豐原郵局(下稱
    豐原郵局帳戶)帳號000-00000000000000號帳戶、台中商業
    銀行000-000000000000號帳戶(下稱台中銀行帳戶)、臺灣中
    小企業銀行000-00000000000號帳戶(下稱臺灣企銀帳戶)之
    存摺及金融卡寄交予詐騙集團成員收受，而容任他人使用上
    揭金融機構帳戶作為詐欺取財之工具。嗣該詐欺集團成員取
    得上揭資料後，即共同意圖為自己不法之所有，基於詐欺取
    財之犯意聯絡，分別為下列犯行：㈠、自110年4月14日20時1
    7分許起，分別佯稱網路購物賣家之人員、銀行客服人員等
    ，陸續撥打電話向告訴人朱蓓真佯稱：因工作人員疏失造成
    重複訂購，為避免重複扣款需由銀行協助解除設定云云，致
    告訴人朱蓓真陷於錯誤，依詐欺集團成員之指示，於同日21
    時6分許起，以網路銀行轉帳、自動櫃員機轉帳或現金存款
    之方式，匯入詐欺集團指定之上揭被告申設之台中銀行、臺
    灣企銀帳戶共13筆，合計新臺幣（下同）42萬9849元及匯入
    張嘉銘合作金庫商業銀行帳號000-0000000000000號帳戶（
    張嘉銘所涉詐欺罪嫌部分，為警另案移送臺灣嘉義地方檢察
    署偵辦）及陳孟希合作金庫商業銀行帳號000-000000000000
    00號帳戶(陳孟希所涉詐欺罪嫌部分，為警另案移送臺灣宜
    蘭地方檢察署偵辦)，旋遭提領一空。㈡、自110年4月14日15
    時55分許起，分別佯稱網路購物賣家之人員、銀行客服人員
    等，陸續撥打電話向告訴人連淑慧佯稱：因工作人員疏失誤
    將會員等級升級，為避免重複扣款需由銀行協助解除設定云
    云，致告訴人連淑慧陷於錯誤，依詐欺集團成員之指示，於
    同日17時7分許起，以網路銀行轉帳、自動櫃員機轉帳之方
    式，匯入詐欺集團指定之上揭被告申設之豐原郵局帳戶2萬9
    985元，及匯入陳孟希兆豐國際商業銀行帳號000-000000000
    00號帳戶(陳孟希所涉詐欺罪嫌部分，為警另案移送臺灣新
    北地方檢察署偵辦)，旋遭提領一空。㈢、自110年4月14日16
    時11分許起，分別佯稱網路購物賣家之人員、銀行客服人員
    等，陸續撥打電話向被害人蔡吱右佯稱：因條碼貼錯貼到批
    發商，為避免重複扣款需由銀行協助解除設定云云，致被害
    人蔡吱右陷於錯誤，依詐欺集團成員之指示，於同日16時48
    分許起，以網路銀行轉帳之方式，匯入詐欺集團指定之上揭
    被告申設之豐原郵局帳戶共3筆，合計11萬9957元，及匯入
    徐千普台新商業銀行帳號000-00000000000000號帳戶(徐千
    普所涉詐欺罪嫌部分，為警另案移送臺灣苗栗地方檢察署偵
    辦)、柯懿芹口湖鄉農會帳號000-0000000000000號帳戶(柯
    懿芹所涉詐欺罪嫌部分，為警另案移送臺灣雲林地方檢察署
    偵辦)，旋遭提領一空。嗣經告訴人朱蓓真、連淑慧、被害
    人蔡吱右發覺受騙而報警處理，經警循線查悉上情。因認被
    告吳羚瑄涉犯刑法第30條第1項、第339條第1項之幫助詐欺
    取財罪嫌及刑法第30條第1項、洗錢防制法第14條第1項之幫
    助洗錢罪嫌等語。
二、按犯罪事實應依證據認定之，無證據不得認定其犯罪事實；
    又不能證明被告犯罪者，應諭知無罪之判決，刑事訴訟法第
    154條第2項、第301條第1項分別定有明文。次按認定被告有
    罪之事實，應憑證據，如未能發現相當之證據，或證據不足
    以證明，自不能以推測或擬制之方法，以為裁判之基礎；且
    認定事實所憑之證據，其為訴訟上之證明，須達於通常一般
    人均不致有懷疑，而得確信其為事實之程度者，始得據為有
    罪之認定，倘其證明尚未達到此一程度而有合理之懷疑存在
    時，尚難為有罪之認定基礎；另苟積極證據不足以為不利於
    被告事實之認定，即應為有利於被告之認定，更不必有何有
    利之證據（最高法院30年上字第816號、40年台上字第86號
    、76年台上字第4986號判例意旨參照）。又刑事訴訟法第16
    1條第1項規定：檢察官就被告犯罪事實，應負舉證責任，並
    指出證明之方法。因此，檢察官對於起訴之犯罪事實，應負
    提出證據及說服之實質舉證責任。倘其所提出之證據，不足
    為被告有罪之積極證明，或其指出證明之方法，無從說服法
    院以形成被告有罪之心證，基於無罪推定之原則，自應為被
    告無罪判決之諭知（最高法院92年台上字第128號判例意旨
    參照）。
三、聲請簡易判決處刑意旨認被告吳羚瑄涉犯幫助詐欺取財、幫
    助一般洗錢罪嫌，無非係以告訴人朱蓓真、連淑慧及被害人
    蔡吱右於警詢時之指證、被告上開豐原郵局、台中銀行、臺
    灣企銀帳戶之開戶基本資料及交易明細表、告訴人朱蓓真、
    連淑慧及被害人蔡吱右提出之轉帳收據、網路銀行轉帳紀錄
    、受理各類案件紀錄表、受理詐騙帳戶通報警示簡便格式表
    、內政部警政署反詐騙諮詢專線紀錄表等，為其主要論據。
    訊據被告固坦承有於前揭時間、地點，將其上開豐原郵局、
    台中銀行、臺灣企銀帳戶之存摺及金融卡寄出等情，惟堅詞
    否認有何幫助詐欺取財及幫助洗錢犯行，辯稱：其在臉書上
    看到家庭代工徵人廣告，遂於110年4月7日以LINE通訊軟體
    與暱稱「雅」之人聯絡詢問工作內容，對方自稱係潘朵拉包
    裝設計有限公司（下稱潘朵拉公司）業務經理，並表示若要
    承接家庭代工，需要交付帳戶存摺、金融卡供公司驗證及購
    買手工材料使用，對方亦有出示潘朵拉公司營利事業證、「
    曾雅晨」身分證、潘朵拉公司代工合約書，其信以為真才寄
    出自己上開帳戶之存摺、金融卡，並提供金融卡密碼予對方
    等語。經查：
  ㈠上開豐原郵局、台中銀行、臺灣企銀帳戶為被告所申辦，且
    被告確有於110年4月8日21時42分許，在臺中市○○區○○路000
    號1樓統一超商豐梅門市，以交貨便方式將上開豐原郵局、
    台中銀行、臺灣企銀帳戶之存摺及金融卡寄出，並提供金融
    卡密碼等情，業據被告於警詢、偵訊、原審及本院審理時供
    承在卷（見110偵23263卷第29頁、125頁、149至151頁；原
    審卷第58頁；本院卷第48頁），並有被告上開豐原郵局、台
    中銀行、臺灣企銀帳戶之開戶資料各1份在卷可稽（見110偵
    23626卷第31至33頁；110偵23263卷第45至47頁、第55頁）
    ，復有7-ELEVEN貨態查詢系統(代碼：Z00000000000)附卷可
    考(見110偵23263卷128頁)。而告訴人朱蓓真、連淑慧、被
    害人蔡吱右分別於前揭時間，遭以前揭方式詐騙後，將上述
    金額款項匯至被告申設之上開台中銀行、臺灣企銀、郵局帳
    戶等情，亦經證人即告訴人朱蓓真、連淑慧、被害人蔡吱右
    於警詢時證述明確（見110偵23263卷第37至39頁；110偵241
    90卷第15至18頁；110偵23626卷第27至28頁），並有告訴人
    朱蓓真報案之內政部警政署反詐騙諮詢專線紀錄表、臺北市
    政府警察局大安分局敦化南路派出所受理詐騙帳戶通報警示
    簡便格式表、受（處）理案件證明單、受理各類案件紀錄表
    、告訴人朱蓓真提出之轉帳交易明細表（見110偵23263卷第
    65至69、第71至73頁、第81至89頁）、告訴人朱蓓真之中國
    信託銀行帳戶存摺封面及內頁影本、永豐銀行帳戶之交易明
    細結果及存摺封面、內頁影本、台北富邦銀行帳戶之存摺封
    面、封底及內頁影本、購物網站訂單、帳戶設定頁面、手機
    通話紀錄顯示及松果購物App之截圖、告訴人朱蓓真受騙匯
    款至被告臺灣企銀帳戶、台中銀行帳戶之金融機構聯防機制
    通報單（見110偵23263卷第93至107頁、第109頁、第115頁
    ）、告訴人連淑慧報案之桃園市政府警察局桃園分局龍安派
    出所受理詐騙帳戶通報警示簡便格式表、告訴人連淑慧受騙
    匯款至被告郵局帳戶之金融機構聯防機制通報單、告訴人連
    淑慧提出之轉帳交易明細表影本（見110偵24190卷第21至25
    頁）、被害人蔡吱右報案之內政部警政署反詐騙諮詢專線紀
    錄表、高雄市政府警察局林園分局大寮分駐所受（處）理案
    件證明單、受理各類案件紀錄表、受理詐騙帳戶通報警示簡
    便格式表、被害人蔡吱右受騙匯款至被告郵局帳戶之金融機
    構聯防機制通報單、轉帳交易明細畫面（見110偵23626卷第
    39至45頁、第55頁、第59頁）在卷可參，此部分事實洵堪認
    定。
  ㈡惟上開事證僅足證明被告所寄交之上述金融機構帳戶資料，
    確遭詐欺集團用以作為詐騙前揭告訴人、被害人之人頭帳戶
    ，藉此掩飾、隱匿詐欺犯罪所得之去向、所在，尚不足以推
    論被告主觀上係基於幫助他人詐欺取財、洗錢之犯意而寄交
    上開帳戶資料。且按刑法上幫助之行為，須有幫助他人犯罪
    之意思，如無此種故意，基於其他原因，以助成他人犯罪之
    結果，尚難以幫助論（最高法院20年上字第1022號判例要旨
    參照）；刑法關於犯罪之故意，係採希望主義，不但直接故
    意，須犯人對於構成犯罪之事實具備明知及有意使其發生之
    兩個要件，即間接故意，亦須犯人對於構成犯罪之事實預見
    其發生，且其發生不違背犯人本意始成立，若對於構成犯罪
    之事實，雖預見其能發生，而在犯人主觀上確信其不致發生
    者，仍應以過失論（最高法院22年上字第4229號判例要旨參
    照）；刑法上之故意，分直接故意（確定故意）與間接故意
    （不確定故意），「行為人對於構成犯罪之事實，明知並有
    意使其發生者」為直接故意。「行為人對於構成犯罪之事實
    ，預見其發生而其發生並不違背其本意者」為間接故意。而
    間接故意與有認識的過失（又稱疏虞過失）之區別，二者對
    構成犯罪之事實雖均預見其能發生，但前者對其發生並不違
    背其本意，後者則確信其不發生（最高法院87年度台上字第
    2716號判決要旨參照）。是提供金融帳戶存摺、金融卡等物
    之幫助詐欺取財、幫助洗錢犯罪，必須幫助人於行為時，明
    知或可得而知取得該金融帳戶存摺或金融卡等物者將持之以
    向他人詐取財物後提領一空，於出賣、出租或借用金融帳戶
    等原因，預見該金融帳戶可能遭到用以詐取他人財物及洗錢
    ，即屬之；如非基於自己自由意思，於遺失、被騙、遭受脅
    迫等原因而提供金融帳戶存摺或金融卡等物，該提供者既無
    幫助犯罪之意思，當難認其有預見或容認取得金融帳戶存摺
    或金融卡等物者可能用以詐取他人財物及洗錢。準此，有關
    幫助詐欺及幫助洗錢犯罪成立與否，自不得僅以被告所持有
    之帳戶資料是否交付他人、交付後有無淪為犯罪者使用而為
    斷，尚須衡酌被告所辯提供帳戶資料之原因是否可採，並綜
    合行為人之素行、教育程度、財務狀況與行為人所述情節之
    主、客觀情事，以為判斷之基礎。從而，本案應審究者厥為
    ：被告究竟係基於何原因提供上開帳戶之存摺、金融卡及密
    碼，且被告對於帳戶可能因此遭他人作為詐欺取財及掩飾或
    隱匿特定犯罪所得財物之工具，其主觀上有無認識或預見，
    先予敘明。
　㈢被告於警詢、偵查中、原審及本院審理時就其寄交上開帳戶
    資料之緣由均一致辯稱如前（見110偵23263卷第124至127頁
    、第27至31頁、第149至152頁；原審卷第50頁、第58頁；本
    院卷第48頁），又被告已提出其與「雅」以LINE聯繫之對話
    截圖(見原審卷第63至189頁)，上開對話內容之數量甚多，
    倘若被告有提供帳戶給詐欺集團使用之故意，則其間應無須
    為如此眾多對話聯繫之必要。且依該等對話內容顯示，被告
    詢問家庭代工之事並表示想了解後，「雅」即對被告自稱潘
    朵拉包裝公司業務經理，並傳送手工包裝薪水及公司相關福
    利之介紹內容，及「公司和你第一次合作 是需要你提供一
    下銀行帳戶的 公司會用你的帳戶購買你的材料然後上門送
    貨給你 還能額外幫你申請補貼 一本帳戶是5000元 麻煩你
    把卡片和簿子寄到我們公司就好了（你提供的帳戶是不需要
    有錢的）7天內政府補助和帳戶就會一起退還給你了」、「
    因為公司會以你名義購買材料 個人購買不需要稅金」等文
    字，且出示潘朵拉公司營利事業證、「曾雅晨」身分證、合
    約書等資料，復要求被告依指示至統一超商以交貨便寄件方
    式將上開帳戶之存摺、金融卡寄出，核與被告所述因欲從事
    家庭代工，相信對方要求其提供上開帳戶存摺、金融卡以購
    買家庭代工材料，始受騙交付該等帳戶資料，大致吻合。況
    被告寄交帳戶資料後，尚未為警通知到案前，即於109年4月
    20日報警處理，有臺中市政府警察局豐原分局豐東派出所陳
    報單、受（處）理案件證明單、受理各類案件紀錄表、內政
    部警政署反詐騙諮詢專線紀錄表(見110偵23263卷第119至12
    3頁)。另被告於上開對話過程中，對方曾傳送曾雅晨之身分
    證翻拍照片以取信於被告，被告因而對曾雅晨提起告訴，檢
    察官偵查後認曾雅晨亦係因應徵家庭代工而遭對方詐騙身分
    證件，是認曾雅晨犯罪嫌疑不足而為不起訴處分，有臺灣桃
    園地方檢察署110年度偵字第41213號不起訴處分書影本1份
    附於本院卷可參，益徵被告辯稱其係應徵家庭代工而遭詐騙
    前開帳戶資料等情，應可採信。
  ㈣又依實務所見，邇來確有不法份子以應徵面試、代辦貸款等
    名義，透過報紙或網路廣告等方式，藉機向求職應徵或欲辦
    理貸款之人騙取金融帳戶存摺、金融卡及密碼等帳戶資料的
    多項案例，且一般人對於社會事物之警覺性或風險評估，常
    因人而異，此觀諸詐欺集團之詐騙手法雖經政府大力宣導及
    媒體大幅報導，仍有眾多被害人受騙，且被害金額甚高，其
    中亦不乏高級知識份子等情，即可明瞭，是尚難僅憑學識、
    工作或社會經驗即認可當然知悉詐騙集團之詐騙手法。況若
    一般人尚不免因詐騙集團成員言詞相誘而交付鉅額財物，同
    理言之，自亦無法排除金融機構帳戶持有人因相似情形陷於
    錯誤而交付帳戶金融卡、密碼等資料予詐騙集團成員之可能
    性。是提供自己帳戶資料予他人之原因不一，基於確定故意
    或不確定故意之犯罪者固有之，惟因受騙而成為被害人之情
    形，亦所在多有，因此，提供自己帳戶資料予他人使用之人
    是否應以幫助詐欺、幫助洗錢罪相繩，仍應審酌具體個案情
    形，依證據認定之，尚不能僅憑一般人之智識經驗為基礎，
    遽予推認行為人必具相當之警覺程度，而導出行為人必然係
    出於幫助詐欺、幫助洗錢犯罪之不確定故意始提供帳戶予他
    人之結論。尤以若行為人本身之社會經驗確實缺乏，法律知
    識又不足之情形下，因謀生不易、經濟拮据，從而急需工作
    機會或有迫切貸款急需，致未能詳究細節、提高警覺，遭詐
    騙集團利用之風險即非全無可能。查本案被告雖已成年，而
    其自述學歷為高職畢業，18歲即開始擔任幼稚園老師，另從
    事過飲料店店長、汽車及腳踏車零件作業員、經營小吃店等
    工作（見原審卷第58頁），堪認被告之智識程度、社會生活
    經歷尚非淺薄，惟其於上開應徵家庭代工之過程中未能小心
    求證、深思利弊得失，因信任對方而依指示寄交帳戶資料，
    亦非顯不合常理，充其量僅得認定被告係不慎輕信他人，致
    遭人不法利用，惟此思慮未週與其主觀上預見或容認他人遂
    行不法行為，實無必然關連性，尚非得遽以推論被告知悉或
    能預見其所為將幫助詐騙集團遂行詐欺取財、洗錢之犯行。
  ㈤從而，被告辯稱係為從事家庭代工始依對方之指示而寄交上
    開帳戶之存摺、金融卡及告知密碼等情，尚非無稽，足堪採
    信，則被告對於前開帳戶資料將供他人作為詐欺財物匯款及
    洗錢之工具，尚難謂有預見或認識，要難僅以其提供交付上
    揭帳戶資料之行為，遽認被告確有幫助詐欺取財、幫助洗錢
    之不確定故意，自難論處幫助詐欺取財及幫助洗錢罪之罪刑
    。
四、綜上所述，本件依檢察官所舉證據所為訴訟上之證明，於通
　　常一般人仍有合理之懷疑存在，尚未達於可確信其真實之程
    度，此外復查無其他積極之證據足以證明被告確有公訴意旨
    所指之幫助詐欺取財及幫助洗錢犯行，則要屬不能證明被告
    犯罪。原審以不能證明被告犯罪，而依刑事訴訟法第301條
    第1項規定，諭知被告無罪之判決，經核認事用法，並無不
    合，應予維持。檢察官仍認應就被告予以論罪科刑，而指摘
    原判決不當，經查為無理由，應予駁回。　
據上論結，應依刑事訴訟法第368條，判決如主文。
本案經檢察官張文傑聲請簡易判決處刑及提起上訴，檢察官陳佳
琳到庭執行職務。
中　　華　　民　　國　　111 　年　　6 　　月　　29　　日
              刑事第一庭　審判長法　官　江德千
                                法　官　高增泓
　　　　  　　　　　　　　　　　法　官　簡源希
以上正本證明與原本無異。
被告不得上訴。
檢察官提起上訴之理由，依刑事妥速審判法第9條第1項規定，以
下列事項為限：一、判決所適用之法令牴觸憲法。二、判決違背
司法院解釋。三、判決違背判例。
檢察官如不服本判決應於收受送達後20日內向本院提出上訴書狀
，其未敘述上訴理由者，並得於提起上訴後20日內向本院補提理
由書（均須按他造當事人之人數附繕本）「切勿逕送上級法院」
。因疫情而遲誤不變期間，得向法院聲請回復原狀。

                                書記官  吳麗琴
　　　　　　　　　　　　　　　　
中　　華　　民　　國　　111 　年　　6 　　月　　29　　日

刑事妥速審判法第9條
除前條情形外，第二審法院維持第一審所為無罪判決，提起上訴
之理由，以下列事項為限：
一、判決所適用之法令牴觸憲法。
二、判決違背司法院解釋。
三、判決違背判例。
刑事訴訟法第377條至第379條、第393條第1款規定，於前項案件
之審理，不適用之。